臺灣臺中地方法院民事判決　95年度訴字第2914號
原　　　告　甲○○
訴訟代理人　羅宗賢律師
　　　　　　黃雅琴律師
被　　　告　丁○○
上列當事人間請求確認買賣關係不存在等事件，本院於民國96年
6月7日言詞辯論終結，判決如下：
    主      文
原告之訴駁回。
訴訟費用由原告負擔。
    事實及理由
甲、先位之訴部分
壹、原告主張：
一、被告不否認兩造就坐落台中縣后里鄉○○○段第195之269地
    號、面積894平方公尺之土地並無買賣關係，惟台中縣豐原
    地政事務所於民國87年6月15日，就系爭土地所為之移轉登
    記原因記載為買賣，該與事實不符之記載，即有令原告之法
    律上地位處於不安之狀態，且此種不安之狀態，有待法院判
    決確認，俾原告持之向地政機關為更正。
二、被告就原告聲明未為否認，應屬被告對該聲明之認諾，而非
    原告無即受確認判決之法律上利益。
三、否認兩造曾訂立土地交換契約之事實，被告應就該事實負舉
    證之責任。若確有系爭土地交換契約，為何被告未將系爭第
    195之652地號土地交換予原告，反移轉登記予乙○○。
四、況依87年當時農業發展條例第30條之規定，須有買賣行為始
    得為農地之合併分割。則縱證人丙○○證述兩造係土地交換
    ，由原告將系爭土地移轉予被告，被告則將其所有同段第19
    5之259地號土地東邊之1角分割予原告以便合併土地屬實，
    然此土地交換行為明顯與前開農業發展條例第30條規定相違
    背，依民法第71條之規定，應屬無效。且系爭移轉登記原因
    既登載為買賣，係使公務員為不實登載，有背公共秩序或善
    良風俗，依民法第72條之規定，該土地交換行為亦應屬無效
    。故系爭土地之所有權人仍為原告，原告自得本於民法第76
    7條之規定，請求塗銷系爭土地所有權移轉登記。
五、證人即原告證稱未曾簽署系爭土地交換同意書，該土地交換
    同意書中關於原告之印文，係證人丙○○自行盜蓋。而證人
    丙○○為規避偽造文書刑責，自難期為真實之陳述，故證人
    丙○○之證詞，不足採信。
六、縱認兩造合意將系爭第195之652地號土地，依土地交換契約
    移轉登記予乙○○，而通謀虛偽意思表示以買賣為登記原因
    ，然此通謀虛偽意思表示依民法第87條第1項之規定應屬無
    效，且該通謀虛偽意思表示所隱藏之土地交換行為亦違反當
    時農業發展條例第30條之規定，依民法第71條規定亦屬無效
    。
七、原告並未出售系爭土地，且未訂立系爭土地交換契約，縱兩
    造曾訂立系爭土地交換契約，亦違反強制規定而無效，故系
    爭土地仍為原告所有，原告自得訴請被告塗銷系爭移轉登記
    。並聲明：（一）確認兩造於87年5月27日就台中縣后里鄉
    ○○○段第195之269地號、面積894平方公尺之土地，以買
    賣價款新台幣（下同）933,900元所訂立之買賣關係不存在
    。（二）確認兩造間就台中縣后里鄉○○○段第195之269地
    號、面積894平方公尺之土地及同段第195之259地號土地不
    存在互易之法律關係。（三）被告應將台中縣豐原地政事務
    所收件字第134770號、登記日期為87年6月15日，就前開第1
    95之269地號土地以買賣為原因所為之所有權移轉登記，予
    以塗銷。（四）訴訟費用由被告負擔。
貳、被告則以：
一、原告於59年間因購買系爭第195之259地號東側土地1畦，欲
    與其所有同段第195之181、第195之379地號土地合併耕作。
    然當時之土地所有權人誤將第195之269地號登記予原告，事
    後發現前開錯誤，為符合現耕農地地形，始有兩造與訴外人
    廖家雄辦理系爭土地交換登記事宜。
二、兩造簽訂系爭土地交換同意書後，因原告於87年2月間將其
    第195之379地號土地贈與其子乙○○，被告遂於87年2月5日
    將系爭第195之259地號東側三角畦土地，依農業發展條例第
    30條之規定，申請分割出假地號第195之652、面積897平方
    公尺，辦理買賣移轉登記予乙○○，俾其辦理與第195之379
    地號土地合併。而原告依約移轉登記與被告之第195之269地
    號土地面積，卻僅849平方公尺。
三、因當時系爭第195之269地號土地，依農業發展條例第30條之
    規定，不得移轉為共有，始移轉登記予被告單獨所有。嗣後
    被告之兄弟再就系爭第195之269、第195之259地號土地，依
    農業發展條例辦理合併再分割，由被告與廖家雄取得單獨所
    有。而系爭土地交換同意書亦書明兩造同意依農業發展條例
    之規定辦理，須分割、買賣、合併同時連件辦理。原告不得
    主張系爭行為無效。
四、原告與乙○○為父子關係並共同生活，足令被告與廖家雄相
    信乙○○授權原告代理權人之資格，原告亦應負表現代理人
    之責任。且原告與乙○○於相關土地移轉登記時，均曾出具
    印鑑證明辦理，足證並無原告所稱意思表示不一至之情形等
    語，資為抗辯。並聲明：（一）原告之訴駁回。（二）訴訟
    費用由原告負擔。
參、得心證之理由
一、按確認之訴，非原告有即受確認判決之法律上利益者，不得
    提起，民事訴訟法第247條定有明文；若被告對原告主張之
    法律關係，自始無爭執，即法律關係之存否並無不明確之情
    形，尚不能謂原告有即受確認判決之法律上利益（最高法院
    86年度台上字第1442號判決參照）。查：
（一）被告對原告所主張兩造於87年5月27日就台中縣后里鄉○○○段第195之269地號、面積894平方公尺之土地，所訂
      立之買賣關係不存在，並不爭執，而抗辯係土地交換，則
      若被告對原告所主張系爭買賣契約法律關係不存在，自始
      無爭執，依前開說明，尚不能謂原告有即受確認判決之法
      律上利益，原告起訴請求確認兩造於87年5月27日就台中
      縣后里鄉○○○段第195之269地號、面積894平方公尺之
      土地，以買賣價款933,900元所訂立之買賣關係不存在，
      自屬無據，應予駁回。
（二）民事訴訟法第384條所謂認諾，係指對於訴訟標的之承認
      者而言，若僅對於他造主張之事實而為承認，則屬自認，
      不得謂之認諾（最高法院44年度台上字第165號判例要旨
      參照）。被告係對原告所主張系爭買賣關係不存在之事實
      ，並不爭執，業如前述，而非對於訴訟標的之承認，故其
      答辯聲明仍為將原告之訴駁回，原告主張被告業已認諾，
      自屬無據。
二、次按修正前農業發展條例第30條固規定每宗耕地不得分割或
    移轉為共有，旨在防止農地細分，倘共有人所共有之多筆耕
    地，經合併分割之結果，耕地之筆數及共有人數均未增加，
    與該條規定並不違背（最高法院86年度台上字第1706號判決
    參照）。且依修正前農業發展條例第30條但書規定，耕地出
    售予毗鄰耕地之自耕農，並與其耕地合併時，該出售之耕地
    得予分割。第按依債務本旨，向債權人或其他有受領權人為
    清償，經其受領者，債之關係消滅，民法第309條第1項亦有
    明文；縱債權人不因其受領而受利益，亦無據以對抗債務人
    之餘地（最高法院23年度上字第917號判例參照）。查：
（一）證人丙○○結證稱系爭土地交換同意書中甲○○簽名、蓋
      章，係由原告在其事務所自己簽名、蓋章；及當時因農業
      發展條例第30條規定，農業用地不得移轉為共有，故移轉
      予丁○○，再由丁○○與廖嘉雄兄弟依農業發展條例同條
      規定，先合併後辦理分割各自取得單獨所有；與由第195
      之379地號土地登記謄本中記載合併後面積1206平方公尺
      及其他登記事項欄記載合併自第195之652地號土地，合併
      後之面積減去原有面積309平方公尺為897平方公尺，即為
      自第195之652地號土地分割出來再與195之379辦理合併，
      而第195之652地號土地為被告所有，故由土地登記簿謄本
      可出被告有將要交換之土地移轉給原告之子乙○○；暨原
      告要求登記予其子乙○○，並辦理與379地號土地合併等
      情明確（見本院96年2月8日言詞辯論筆錄）。原告經本院
      以證人訊問亦結證稱系爭土地交換同意書中甲○○印文為
      其所有等語（見本院前開言詞辯論筆錄）。另參酌卷附土
      地登記謄本、土地登記申請書、土地交換同意書之記載，
      堪認兩造與廖嘉雄兄確訂立系爭土地交換同意書，且原告
      要求將系爭交換土地移轉登記予其子乙○○，而被告均已
      依約履行，且前開交換土地行為亦未違背修正前農業發展
      條例第30條之規定，並獲地政機關同意登記。從而，依前
      開說明，系爭土地交換，並無違背法律規定而歸於無效可
      言，原告要求將系爭交換土地移轉登記予其子乙○○而經
      乙○○受領，債之關係即歸於消滅，原告前開主張均不可
      取。
（二）原告雖主張系爭土地交換同意書、土地登記聲請書中甲○○印文均為代書丙○○持其印章所盜蓋云云。然當事人如
      已承認斯文書之印文為真正，僅否認係其本人或代理人所
      蓋時，依舉證責任分配原則，自應由為此爭執之當事人負
      舉證之責任（最高法院87年度台上字第294號判決參照）
      。而原告迄未舉證證明其印章係遭代書丙○○盜蓋之事實
      ，且證人丙○○結證稱系爭土地登記申請書係原告親自蓋
      章等語（見本院95年12月21日言詞辯論筆錄），則原告前
      開主張，自不可採。
（三）則系爭土地交換行為既未與前開農業發展條例第30條規定
      相違背，自難認違反民法第71條之規定而無效，亦無違背
      公共秩序或善良風俗而無效之情形。從而，原告請求確認
      兩造間就台中縣后里鄉○○○段第195之269地號、面積89
      4平方公尺之土地及同段第195之259地號土地不存在互易
      之法律關係，亦屬無據，應予駁回。
三、另按所有人對於妨害其所有權者，得請求除去之，固為民法
    第767條中段所明定。然所謂妨害需屬違法，所有人始得請
    求排除，若所有人有忍受義務者，則無前開妨害除去請求權
    。再按虛偽意思表示，隱藏他項法律行為者，適用關於該項
    法律行為之規定，民法第87條第2項亦有規定。查系爭土地
    固以買賣為原因而為所有權移轉登記，然其隱藏土地交換行
    為，自應適用土地交換之互易行為之規定，而系爭土地交換
    之互易行為既非無效，業如前述；從而，原告本於物上請求
    權，請求被告應將台中縣豐原地政事務所收件字第134770號
    、登記日期為87年6月15日，就前開第195之269地號土地以
    買賣為原因所為之所有權移轉登記，予以塗銷，為無理由，
    自應予駁回。
乙、備位之訴部分
壹、原告主張：
一、兩造間就系爭土地並無買賣行為，業如前述。被告係以買賣
    為原因將系爭第195之652地號土地移轉登記予乙○○，證人
    即原告亦證稱並未曾同意前開土地移轉登記予乙○○，且證
    人丙○○亦證稱未與乙○○接觸，足證原告與乙○○就前開
    土地之移轉登記與被告並無一致之意思表示，自無成立契約
    可言。
二、故縱認兩造間土地交換行為之約定為有效，惟被告並未依約
    將其所交換之土地移轉登記予原告，且被告業將其所有系爭
    第195之259地號土地移轉登記予他人，致給付不能，此屬可
    歸責於被告之事由，原告自得依民法第226條第1項之規定，
    請求被告賠償系爭土地移轉登記與被告時之申報價值933,90
    0元，及其法定利息。
三、其餘引用先位之訴部分之攻擊防禦方法。並聲明：（一）被
    告應給付原告933,900元，及自起訴狀繕本送達翌日起，按
    週年利率5%計算之利息。（二）訴訟費用由被告負擔。
貳、被告則以：同先位之訴所載等語，資為抗辯。並聲明：（一
    ）原告之訴駁回。（二）訴訟費用由原告負擔。
參、得心證之理由
一、按所謂給付不能，指債務人應為之給付不能依債務本旨實現
    之謂。
二、查兩造業依系爭交換土地互易契約履行完畢，債之關係歸於
    消滅，業如前述，被告自無給付不能之情形；且被告係依原
    告指示將應交換土地移轉登記予乙○○，亦如前述，則亦無
    可歸責被告之事由，從而，原告依被告不能給付，而請求被
    告給付933,900元及其法定利息，自無理由，應予駁回。
丙、本件事證已臻明確，兩造所為之其他主張，陳述並所提之證
    據，經審酌後，認均與本件之結論無礙，不再一一論述，併
    予敘明。
丁、訴訟費用負擔之依據：民事訴訟法第78條。
中　　華　　民　　國　　96　　年　　 6　　月　　21　　日
                  民事第一庭    法  官  陳卿和
正本係照原本作成。
如對本判決上訴，須於判決送達後20日內向本院提出上訴狀。
中　　華　　民　　國　　96　　年　 　6　　月　　21　　日
                                書記官  葉泰濃
